臺灣臺南地方法院民事判決　九十一年度簡上字第五二號
　　上　訴　人　乙○○
　　被上訴人　　甲○○○○○○.
右當事人間請求確認債權不存在事件，上訴人對於中華民國九十一年三月二十一日臺
灣臺南地方法院新營簡易庭九十年營簡字第六五六號第一審判決，提起上訴，本院判
決如左：
    主    文
原判決廢棄。
確認被上訴人就車牌ＹＶ－六六一六（引擎號四Ｇ九二Ｌ０四四二六　一，原車牌Ｚ
８－八五六九號）自小客車之質權不存在。
第一、二審訴訟費用由被上訴人負擔。
    事    實
甲、上訴人方面；
一、聲明；（1）原判決廢棄。（2）右廢棄部分，確認被上訴人就車牌ＹＶ－六六一
               六（引擎號四Ｇ九二Ｌ０四四二六　一，原車牌Ｚ８－八五六九號）
               自小客車之質權不存在。（3）第一、二審訴訟費用由被上訴人負擔
               。
二、陳述；除與原判決記載相同者，茲引用之外，補稱：查原判決以被上訴人向監理
    機關所查得之資料並無引擎號碼之相關紀錄，而認被上訴人並無故意或過失不依
    當舖業管理規定收當。惟查，引擎號碼為行車執照明載之事項，且引擎號碼變造
    不易，被上訴人為當舖業者，自有專業能力知悉能由引擎號碼之核對判別典當之
    汽車是否為贓物。第按，當舖業者依法可向監理機關查詢車身引擎號碼，依當舖
    業管理規則亦屬有義務查證，乃被上訴人應注意而不注意，致未向監理機關查詢
    車身引擎號碼，而只查詢廠牌、顏色、車主姓名地址等資料，以致歹徒有可趁之
    機，被上訴人有未依當舖業管理規定惡意收當之情，不言自明，原判決認被上訴
    人非惡意收當，顯有判決違誤之處。綜上，爰狀請鈞院明鑒，賜判決如上訴聲明
    ，以維權益。
三、證據；請求向交通部公路局嘉義區間理所麻豆監理站函查該單位有無YV  六六一
    六號之引擎號碼資料？當舖業者因受理汽車典當，可否向之查證汽車之引擎號碼
    資料？並請向佳里分局函調被上訴人所指被偽造知陳俊吉名義之身分證、汽車行
    照、牌照、買賣契約書影本。
乙、被上訴人方面；
一、 聲明；請求駁回上訴人之上訴。上訴費用由上訴人負擔。
二、 陳述；除與原判決記載相同者，茲引用之外，補稱：當初拿車子來典當的人有
     提出身分證、行車執照、保險卡、當時我們有打電話去麻豆監理站去查車牌號
     碼、車子年份、車主姓名、車型、引擎號碼是我們拿車子得行照去何對車子的
     引擎號碼，結果是有相符。
三、證據：援用第一審所提證據。
丙、本院依聲請向交通部公路局嘉義區間理所麻豆監理站函查該單位有無Y V  六六
    一六號之引擎號碼資料？當舖業者因受理汽車典當，可否向之查證汽車之引擎號
    碼資料？並請向佳里分局函調被上訴人所指被偽造之陳俊吉名義之身分證、汽車
    行照、牌照、買賣契約書影本。並依職權向監理單位函詢牌照字母核發單位。
  理    由
一、上訴人於原審起訴主張；現懸掛車牌號碼ＹＶ─六六一六號（引擎號碼四Ｇ九二
    Ｌ０四四二六一號，原車牌號碼為Ｚ八─八五六九號）自用小客車（以下簡稱系
    爭車輛）原為訴外人高明安所有，嗣高明安將系爭車輛出售予訴外人陳宗榮，再
    由陳宗榮出售予上訴人，並將上揭自小客車交予上訴人占有使用，民國（下同）
    八十九年十一月下旬，上訴人將上揭系爭車輛借予訴外人黃子龍使用，詎於台北
    縣中和市○○路遭竊，上訴人乃陪同黃子龍於八十九年十一月二十九日向中和分
    局國光派出所報案。嗣於八十九年十二月九日由台南縣警察局佳里分局佳里派出
    所尋獲。上訴人隨即八十九年十二月二十九日向台灣台南地法院檢察署聲請發還
    系爭車輛，惟台灣台南地法院檢察署於九十年九月十七日以南檢玲孝字第五０八
    八六號函告以，因被上訴人自稱為質權人，且亦請求發還或交付保管，致系爭車
    輛無法發還予上訴人。惟按被上訴人係經營當舖，依當舖管理規則第二十四條之
    規定，收當物品時應審慎查驗持當人之國民身份證或軍人身分補給證無誤時，始
    可收當，並應注意證件有無冒用、偽造、塗改，年齡、照片五官特徵是否相符。
    而同法第二十五條則規定，當舖業收當物品時，如對持當人之身分或物品認有可
    疑時，除拒絕收當外，並應立即報告附近警察機關處理。詎系爭車輛經竊嫌將原
    本懸掛之Ｚ八─八五六九號車牌改掛ＹＶ─六六一六號，並持ＹＶ─六六一六號
    自用小客車之資料，再冒用陳俊吉之名義向被上訴人質押借款新臺幣（下同）二
    十九萬元（即ＡＢ車作案模式）。被上訴人就竊嫌冒用陳俊吉名義，不僅未加詳
    查而予收當，又未核對車輛之年份，甚至連最基本之引擎號碼都未加核對，即予
    收當，被上訴人顯已違反前揭當舖管理規則之規定。又按當舖為專業，係經許可
    始可經營，當舖管理規則第四條定有明文，故被上訴人之專業能、注意能力當應
    較一般民眾為佳，則其就身分核對及核對引擎號碼之最基本查核動作都本切實依
    法規規定辦理，被上訴人非善意收當，足堪確認。如任令被上訴人可取得合法之
    質權權利，必當助長竊盜銷贓之管道，依當舖管理規則第二十七條亦明定違反本
    規則之規定，所收當之物品，經查係贓物並經司法機關判決確定者，應由當舖業
    無償發還原物。系爭車輛業經確認係贓車，雖未經司法機關判決確定，惟被上訴
    人自稱質權人，致無法系爭自小客車予上訴人，爰求為確認被上訴人就車牌ＹＶ
    ─六六一六號（引擎號碼四Ｇ九二Ｌ０四四二六一號，原車牌Ｚ八─八五六九號
    ）自小客車之質權不存在之判決。被上訴人則以：伊於八十九年十一月二十九日
    下午一時許，自稱陳俊吉駕駛一部三菱一九九八年份之白色小客車至大益當舖典
    當二十九萬元，在典當之前，被上訴人詳實核對該車之車籍資料，包括汽車行照
    、身分證、保險卡、車牌號碼ＹＶ─六六一六號、引擎號碼四Ｇ九二Ｌ０四四二
    六一號，確認無誤後才加以收當，又按照當舖管理規則開立當票、按指紋日報表
    （送佳里派出所）並影印其身分證，後由陳俊吉請伊幫其代叫一部計程車，然計
    程車抵達後，不見陳俊吉蹤跡，伊始察覺有異，才報請佳里派出所請求協助，經
    警方查證後，伊才知道這台白色三菱自用小客車是謂ＡＢ車，即偽造身分證、汽
    車牌照、行照、保險卡致使本人無法辨別為偽，而加以收當，現系爭車輛查扣於
    台南縣警察局佳里分局。又上訴人乙○○自稱是車主也要來取回該車，並稱系爭
    車輛是其向陳宗榮購買，雖有汽車買賣合約書，可是並未提出提出行照，而且買
    入系爭車輛將近二個月，卻未辦理過戶，而他將車子借給他朋友黃子龍使用才失
    竊，而且失竊後第二天才去報案，正確時間應是八十九年十一月二十九日，而車
    子也是當天就到當舖，那時根本還沒有失竊紀錄。又系爭車輛雖經司法機關查明
    係屬贓車，惟依當舖管理規則之規定收當，伊是善意之第三者，自應保障當舖之
    合法權益等語資為抗辯。
二、本件系爭小客車原應懸掛車牌號碼為Ｚ八─八五六九號，經訴外人高明安出售予
    訴外人陳宗榮，再由陳宗榮轉售予上訴人，惟系爭Ｚ八─八五六九號車籍資料仍
    登記車主為訴外人高明安，又系爭車輛為在前開時地失竊之贓物，經上訴人於八
    十九年十一月二十九日向中和分局國光派出所報案。而被上訴人為大益當舖負責
    人，係當舖業者，於八十九年十一月二十九日下午一時許，收當系爭車輛，收當
    時系爭車輛懸掛ＹＶ─六六一六號車牌，引擎號碼四Ｇ九二Ｌ０四四二六一號等
    情，係兩造不爭之事實，且有上訴人提出之Ｚ八─八五六九號汽車新領牌照登記
    書、台南縣警察局車輛協尋尋獲證明單一紙、台灣台南地方法院檢察署九十年九
    月十七日南檢玲孝字第五０八八六號函各一份、汽車買賣合約書二份；及被上訴
    人提出陳俊吉身分證、偽造之ＹＶ─六六一六號行車執照、保險卡、ＹＶ─六六
    一六號查詢單各一份附卷可稽，上訴人主張上開部分之事實，堪信為真。
三、按當舖或其他以受質為營業者之質權即營業質權，依民法物權編施行法第十四條
    規定，無民法質權規定之適用。關於此等營業之質權，有當舖業管理規則可資適
    用。依其規範，一方面無禁止流質契約之規定，一方面純採物之責任。前者乃當
    期屆滿後，當戶不取贖者，質物所有權即歸屬於當舖；後者為質物價值超過受當
    債權額，當舖不負返還餘額之義務，若質物價值不足受當債權額，當舖亦不得請
    求當戶補足，此為營業質權與民法上動產質權之最大差異。營業質權固非民法上
    動產質權，惟當舖既占有當戶為擔保債務之履行而移交之物品，於債務未受清償
    前得留置該物品，屆期當戶不取贖，當舖即取得該物品之所有權資以抵償，是營
    業質權自屬具擔保物權性質之特殊質權，以質物之占有為其權利存在之要件（最
    高法院八十六年度台上字第一五二七號判決參照）。又按「當舖業收當物品中如
    確依本規則之規定收當，經有關機關查明係屬贓物時，其物主得以質當原本取贖
    。其有違反本規則之規定，所收當之物品，經查係贓物並經司法機關判決確定者
    ，應由當舖業無償發還原物主，如在判決確定前物主已先以原本取贖者，應將原
    本發還。」，當鋪業管理規則第二十七條前段定有明文。此復經司法院大法官會
    議釋字第二六號：「典押當業既係受主管官署管理並公開營業，其收受典押物，
    除有明知為贓物而故為收受之情事外，應受法律之保護，典押當業管理規則第十
    七條（即修正後當鋪業管理規則第二十七條）之規定，旨在調和回復請求權人與
    善意占有人之利害關係，與民法第九百五十條之立法精神尚無違背，自不發生與
    同法第九百四十九條之牴觸問題。」解釋在案。又依前開當舖業管理規則第二十
    七條規定，本件上訴人請求確認被上訴人就系爭車輛之質權不存在，是否有理由
    ，厥在於被上訴人收當時，有無依當鋪業管理規則收當，即被上訴人收當時是否
    知道系爭車輛為贓物而惡意收當？
四、被上訴人辯稱於收當系爭車輛時，已查閱持當人之國民身分證、系爭汽車之行車
    執照、保險卡等證明文件，並依規定將國民身分、行車執照、保險卡證影印，而
    被上訴人於收當時曾以電話向監理機關查詢爭車輛當時所懸掛之ＹＶ─六六一六
    號車牌號碼之相關車籍資料，依查詢所得之資料內，並未記載引擎號碼，及失竊
    紀錄相關料，故被上訴人未查覺有何異樣而收當，待收當後，被上訴人為冒用陳
    俊吉名義者代叫一部計程車，惟計程車抵達後，卻不見冒用陳俊吉者蹤跡，即報
    請台南縣警察局佳里分局佳里派出所，請求警方協助，經警方調查始知系爭車輛
    為贓車。被上訴人並不知系爭車輛為贓物云云，
五、惟依被上訴人所提出之偽造證件，其中陳俊吉之保險卡，經本院肉眼核閱，其字
    跡模糊粗糙，則被上訴人辯稱其已依規定詳加核對云云，已屬可疑，復查，當鋪
    業管理規則第二十四條規定；收當物品時應審慎查驗持當人之國民身份證或軍人
    身分補給證無誤時，始可收當，並應注意證件有無冒用、偽造、塗改，年齡、照
    片五官特徵是否相符。而同法第二十五條則規定，當舖業收當物品時，如對持當
    人之身分或物品認有可疑時，除拒絕收當外，並應立即報告附近警察機關處理。
    有此規定，乃係當鋪業屬特殊營業，極易成為銷贓之所在，又因當鋪業營業性質
    之特殊，也極易成為不法之徒詐騙之場所。舉例而言，茍持當人將假鑽石持當高
    價，當鋪無法發現而收當，即或被騙上百萬、千萬，亦只能自認倒楣而無法求償
    ，除非當鋪祖上有德又機運良好，碰上警察破案而騙徒手中現金盈億，否則，祇
    能徒呼負負，之所以早年當鋪「朝奉」於當鋪有極高地位與待遇之原因。因之，
    當鋪對收當物品應有比一般人較高之注意力，如有稍許疏失，亦只能自吞苦果而
    無怨言，蓋利潤與風險成正比之故。經本院依職權向台南縣警察局佳里分局函調
    系爭所謂偽造之車牌，該車牌號碼為「Y  V六六一六」，數字之上則為台灣省，
    此為兩造所不爭。按牌照之英文字母排序，A.B.C.D.四個字母開頭的兩個英文字
　　母的牌照均為台北監理所所核發，所以，數字上之國字應為台北市，同理，Ｙ．
　　Ｚ兩字開頭之牌照，應刻有高雄市字樣，此乃公眾週知之常識，被上訴人身為當
　　舖業，理應較一般人更詳加檢閱核對，職務上也應有此知識。如上所述，經偽造
　　之車牌為「ＹＶ六六一六」，數字之上則為台灣省，依一般經驗定則，被上訴人
　　應能發現該持當汽車為贓物之可能極高，被上訴人除拒絕收當外，並應立即報告
　　警察機關處理，則一件重大竊案立即破案。玆查被上訴人無論係漠不經心抑或常
　　識不足或有其他原因，竟未發現收當車為贓車，則此不利益應由被上訴人負擔始
　　符衡平及公平原則。被上訴人辯稱其非惡意收當，尚難憑採。
六、綜上所述，上訴人主張被上訴人因上述理由就車牌ＹＶ－六六一六號（引擎號四
　　Ｇ九二Ｌ０四四二六一，原車牌Ｚ８－八五六九號）自小客車之質權不存在為可
　　採，被上訴人抗辯則為為無可採。從而，上訴人本於對上開係爭自小客車所有權
　　即被上訴人收當汽車未依當鋪業管理規則，依該規則第二十七條規定無償發還原
　　物主規定，請求判令確認被上訴人就車牌ＹＶ－六六一六（引擎號四Ｇ九二Ｌ０
　　四四二六一，原車牌Ｚ８－八五六九號）自小客車之質權不存在為有理由，應予
　　准許。上訴意旨指摘原判決不當，求予廢棄改判，為有理由。爰由本院予以廢棄
　　改判，如主文第二項所示。
七、據上論結，本件上訴為有理由，依民事訴訟法第四百三十六條之一第三項、第四
　　百五十條、第七十八條，判決如主文。
中　　　華　　　民　　　國　　九十一　　年　　　十一　　　月　　七　　日
                                                臺灣臺南地方法院民事第一庭
~B審判長法　官　周素秋
~B　　　法　官　黃欣怡
~B　　　法　官　何清池
右正本證明與原本無異
本判決不得上訴
中　　　華　　　民　　　國　　九十一　　年　　　十一　　　月　　七　　日
~B　法院書記官　許悉愛
